【裁判字號】    92,訴,1
【裁判日期】    920326
【裁判案由】    土地所有權移轉登記
【裁判全文】
臺灣臺南地方法院民事判決  九十二年度訴字第一號
    原      告  乙○○
                丙○○
    被      告  甲○○
右當事人間請求土地所有權移轉登記事件，本院判決如左：
    主      文
被告應將坐落台南縣麻豆鎮○○○段四二九之一二地號、地目旱、面積貳壹柒平方
公尺土地應有部分三分之一移轉登記予原告乙○○。
被告應將坐落台南縣麻豆鎮○○○段四二九之一二地號、地目旱、面積貳壹柒平方
公尺土地應有部分三分之一移轉登記予原告丙○○。
訴訟費用由被告負擔。
    事實及理由
一、本件原告起訴主張：兩造係親兄弟，而坐落台南縣麻豆鎮○○○段四二九之一二
    地號土地（下稱系爭土地）係兩造父親王文良所有，生前贈與兩造後母王黃招治
    ，王黃招治生前又立公證遺囑，指定兩造及另一兄弟王明德共四人為共同受遺贈
    人，惟訴外人王明德在遺囑發生效力前死亡，對其遺贈不生效力，剩下兩造三人
    均分。而依照民國八十三年七月間土地法令規定，私有農地所有權之移轉，承受
    人必須有自耕能力，並不得移轉共有及分割，原告二人均受此項限制無法登記承
    受該受贈農地。兩造乃相互商量為保存先父產業，以符合當時法令之規定，由被
    告登記為全部所有權人，但親兄弟明算帳之道理，兩造書立信託契約書，於第三
    條標明：「按受遺贈之土地雖然由丙方（即被告）單獨登記為其名義，但甲方（
    即原告二人）尚保留各有三分之一持分，俟政府法令變更，私有農地得移轉為共
    有，分割或無自耕能力者得承受農地，或其他方法得為移轉登記時，丙方應無條
    件，不得請求任何補償，將甲、乙雙方應有之持分額移轉過戶登記為其所有，丙
    方不得藉任何理由刁難或拖延」。嗣土地法第三十條：「私有農地所有權之移轉
    ，其承受人以能自耕者為限，並不得移轉為共有」之規定已於八十九年一月二十
    六日刪除，是原告已不受原土地法第三十條之限制，可得將農地移轉共有，爰為
    終止信託契約之意思表示，並依前開信託契約法律關係請求被告將系爭土地應有
    部分各三分之一分別移轉登記予原告二人等情。
二、被告則以：其對原告所提公證書、行政法院判決書、信託契約書固不爭執，惟系
    爭土地係兩造先父王文良所有，生前贈與兩造後母王黃招治，王黃招治所立遺囑
    是要分給兩造及兩造兄長王明德等四人，雖然王明德在遺囑發生效力前去世，惟
    王明德遺有二子一女，依先父之意思，土地應分給王明德子女四分之一，即四房
    各四分之一，原告要求各分配三分之一，已違先父及繼母王黃招治之本意。何況
    系爭土地自繼母去世後，雖登記在被告一人名下，惟始終均是由四房各占有四分
    之一，而處於分管之狀況，原告二人分別要求移轉三分之一，除違反祖先之意思
    外，並已侵害到已去世大哥王明德應得之部分，且多年來分管之事實不能否認，
    原告二人顯有默許承認王明德之子亦有四分之一權利之意思，其起訴要求三分之
    一，不無權利濫用之嫌等語資為抗辯，爰求為判決駁回原告之訴。
三、經查，原告主張系爭土地原為兩造父親王文良所有，於七十年十月二十七日以贈
    與為原因，移轉登記予兩造之繼母王黃招治，屬王黃招治之原有財產，王黃招治
    雖於七十四年九月十八日公證遺囑將系爭土地遺贈予兩造及兩造之兄長王明德共
    四人，惟訴外人王明德先於遺囑人王黃招治死亡，對其遺贈乃不生效力，渠等又
    非王黃招治之繼承人，是遺贈人王黃招治於八十一年九月一日死亡後，財政部台
    灣省南區國稅局僅將兩造三人列為受遺贈人，並發給遺產稅免稅證明書，而未列
    訴外人王明德之繼承人為受遺贈人，兩造曾對前開處分提出訴願、再訴願及行政
    訴訟，惟業經行政法院八十三年度判字第一五二六號判決駁回兩造之訴確定之事
    實，除為被告所不爭執外，並有原告所提公證書影本一份、行政法院判決書影本
    一份在卷可稽，堪信為真實。而兩造於前開行政法院判決確定後，因原告二人無
    自耕能力，礙於當時土地法第三十條第一項及農業發展條例第三十條第一項：私
    有農地所有權之移轉，其承受人以能自耕者為限，並不得移轉為共有及分割之規
    定限制，乃於八十三年九月七日以遺贈為原因，將系爭土地移轉登記予有自耕能
    力之被告，再於八十三年十月四日訂立信託契約書，約定：系爭土地雖由被告單
    獨承受移轉併登記為其名義，惟俟法令變更，私有農地得移轉為共有，分割或無
    自耕能力者得承受農地，或其他方法得為移轉登記時，被告應無條件將系爭土地
    應有部分各三分之一分別移轉登記予原告二人，被告不得請求任何補償，亦不得
    藉任何理由刁難或拖延一節，亦有原告所提土地登記謄本一份及被告不爭執其簽
    名、印文真正之信託契約書一紙為證，參諸被告自承：其簽信託契約書時，原告
    曾告知該契約書之內容，被告原爭執應分為四份，惟因原告堅持分為三份，被告
    不願再管，後來有簽名蓋章等語以觀（參本院九十二年二月十四日言詞辯論筆錄
    ），堪認被告對前開信託契約之內容應知之甚詳，始能對契約內容有所爭執，且
    經兩造討論後，被告仍在前開信託契約書簽名蓋章，則兩造間就前開信託契約之
    內容應已達成合意，則被告嗣後以不知契約內容為辯，自不可採。又被告另提出
    土地分管協議書，辯稱系爭土地應由兩造與訴外人王明德之子均分云云，惟核其
    所提前開土地分管協議書，協議人欄仍為空白，是該協議書之內容尚未經渠等意
    思表示一致而成立，被告執該未成立生效之分管協議書內容為辯，亦無可採。
四、按以不能之給付為契約標的者，其契約為無效。但其不能情形可以除去而當事人
    訂約時並預期於不能之情形除去後為給付者，其契約仍為有效。民法第二百四十
    六條第一項定有明文。次按八十九年一月二十六日修正公布前土地法第三十條雖
    規定：私有農地所有權之移轉，其承受人以能自耕者為限，並不得移轉為共有，
    但因繼承而移轉者，得為共有，違反前項規定者，其所有權之移轉無效。八十九
    年一月二十六日修正公布前農業發展條例第三十條前段亦規定：每宗耕地不得分
    割或移轉為共有。惟前開強制規定已於修正後刪除。經查，系爭土地地目為旱地
    ，即耕地，兩造於八十三年十月四日訂立信託契約書時，因前開修正前土地法及
    農業發展條例之規定，無法移轉為兩造共有，惟兩造於訂約時既已預期於不能之
    情形除去後為給付，則兩造間前開信託關係應屬有效存在，是原告為終止信託契
    約關係之意思表示後，被告即負有返還信託物之義務。
五、從而，原告於終止信託契約後，請求被告將系爭土地應有部分各三分之一分別移
    轉登記予原告，為有理由，應予准許。
六、訴訟費用負擔之依據：民事訴訟法第七十八條。
中      華      民      國    九十二    年      三      月    二十六    日
                              臺灣臺南地方法院民事第二庭
~B法      官  林育幟
右為正本係照原本作成
如對本判決上訴，須於判決送達後廿日內向本院提出上訴狀
中      華      民      國    九十二    年      三      月    二十六   日
~B法院書記官  黃淑櫻


司法院資訊處製作；財團法人民間司法改革基金會備份。
